【裁判字號】    96,上易,349
【裁判日期】    970108
【裁判案由】    履行協議
【裁判全文】
臺灣高等法院民事判決                 96年度上易字第349號
上訴人即附帶
被上訴人    丙○○
訴訟代理人  郭緯中律師
複代理人    周裕暐律師
被上訴人即
附帶上訴人  乙○○
訴訟代理人  王惠光律師
複代理人    甲○○
上列當事人間履行協議事件，上訴人丙○○對於中華民國96年2
月27日臺灣板橋地方法院95年度重訴字第49號第一審判決提起上
訴，上訴人乙○○提起附帶上訴，經本院於96年12月25日言詞辯
論終結，判決如下：
    主  文
原判決關於命上訴人丙○○給付部分，及該部分假執行之宣告暨
訴訟費用之裁判均廢棄。
上廢棄部分，被上訴人乙○○於第一審之訴及假執行之聲請均駁
回。
附帶上訴人乙○○之附帶上訴駁回。
第一、二審及附帶上訴訴訟費用均由被上訴人乙○○負擔。
    事實及理由
一、被上訴人即附帶上訴人乙○○起訴主張：兩造均為婦產科醫
    師，合股經營新莊惠心婦產科診所（後更名為新莊惠欣婦產
    科小兒科診所，實際主持負責人為上訴人即附帶被上訴人丙
    ○○），兩造於民國（下同） 89年11月6日簽訂新莊惠欣婦
    產科協議書（下稱系爭協議書）， 復於91年2月28日再訂立
    補充性質之協議書（下稱補充協議書）。依照補充協議書第
    2 條約定，自91年元月起盈餘之發放方式是以新台幣（下同
    ）27,000元乘以每月出生人數後，再分為管理費及紅利兩部
    分計算；其中管理費部份為盈餘100萬元以內10％，100萬元
    以上15％，乙○○擁有管理費60％。紅利部份為盈餘扣除管
    理費所餘，其分配比例依投資比例分配，而乙○○現有28％
    之投資比例。惟在簽署補充協議書之後，中央健康保險局（
    下稱健保局）對於全民健康保險（下稱健保）醫療費用給付
    方式有所變更，即對於原來以新台幣計算的給付方式，改為
    以點數計算，最後再以健保醫療給付之總金額除以全國醫療
    院所所申領之總點數，而得出每個點數應得之金額。而同時
    對於各個醫療項目之給付金額也調整，原來自然產是每一生
    產給付15,000元，剖腹產則為27,000元，以剖腹產率平均35
    ％為計算原則，則平均每一生產給付可獲得19,200元之給付
    ，惟自92年7月起關於生產之給付， 不分自然與剖腹均一律
    改為每一生產給付24,000元，則平均每生產一人會增加給付
    4,800元。而94年5月起健保局之生產給付更提高到每生產一
    人27,000元，等於每一自然產多增加了12,000元給付。因此
    健保給付之方式，按浮動點數計算可能造成給付減少，可是
    生產給付金額有增加，故增加及減少部份應該均列入考慮、
    計算。但是丙○○卻只將減少部份自盈餘中扣除，增加給付
    之金額卻都不計算，因而造成減少給付盈餘給乙○○，則丙
    ○○於93年9月、11月， 94年1月至4月及7月、8月給付乙○
    ○的紅利及管理費均有短少，而自94年9月份之後， 丙○○
    完全沒有給付，總計至94年12月止，丙○○尚應補行給付4,
    948,787元。 另乙○○自始不同意添購水中生產設備，故依
    兩造約定該項超過50萬元生財器具，自應由丙○○自行吸收
    ，而不得自乙○○應得之盈餘紅利扣減等情。爰依系爭協議
    書、補充協議書，求為命： 丙○○應給付乙○○4,948,787
    元及自起訴狀繕本送達翌日即95年 2月17日起至清償日止，
    按年利率5%計算之利息之判決。（ 原審就超過897,143元本
    息部分為乙○○敗訴之判決，丙○○、乙○○各就其敗訴部
    分提起上訴及附帶上訴）並答辯及附帶上訴聲明：(一)上訴駁
    回。(二)原判決不利於乙○○部分廢棄。(三)上廢棄部分，丙○
    ○應再給付乙○○4,051,644元及自95年2月17日起至清償日
    止，按年利率5%計算之利息。
二、丙○○則以：兩造盈餘之計算方式係固定以27,000元乘以每
    月出生人數，並無任何應依健保生產給付調整盈餘計算之浮
    動計算之約定，且健保局之生產給付雖有增加，然當初設定
    以27,000元計算盈餘之基準，並非僅有生產給付一項，其中
    有關健保給付，包含門診、手術、住院、藥品、藥事服務及
    預防保健等給付，另更有其他人事管銷支出等。況自94 年5
    月起，健保局之生產給付調整為不分自然產及剖腹產每一人
    27,000元，均未超過系爭補充協議之基數，乙○○以健保生
    產給付調高，片面更改盈餘計算方式並無依據。而健保點值
    計算變更，係於90年7月，並非於91年2月28日簽立協議書後
    才變更。自91年7月至9月間健保點值大於一，乙○○即要求
    丙○○重新計算盈餘，然兩造於91年8月2日書立之同意書（
    下稱系爭同意書）第1款載明「 健保總額給付所增加或減少
    的金額，依實際發生月份之持股比例，與通知月份之股利一
    起發放或扣減」，故健保給付總額扣減，當然應列於盈餘損
    失中，乙○○不可因嗣後健保點值下降，而要求改變固定基
    數，用以計算盈餘。 另94年8月丙○○欲添購水中生產設備
    時，已告知乙○○，惟嗣後乙○○卻拒絕為價格認定且拒絕
    對帳，顯係權利濫用並違反誠信原則。又乙○○已領取至94
    年8月止之盈餘分配，而94年9月起至94年12月止乙○○之盈
    餘分配為897,143元，惟因增加水中生產設備支出5,027,479
    元，已逾94年9月至95年1月之總盈餘4,250,828 元，更超過
    乙○○應分配之897,143元，乙○○自不得請求94年9月至同
    年12月之股利等語，資為抗辯。並上訴及答辯聲明：(一)原判
    決不利於丙○○部分廢棄。(二)上廢棄部分，乙○○在第一審
    之訴及假執行之聲請均駁回。(三)乙○○之附帶上訴駁回。
三、乙○○主張兩造於89年11月6日簽訂系爭協議書， 復於91年
    2月28日再訂立補充協議書，依照補充協議書第2條規定，自
    91年元月起盈餘之發放方式是以27,000元乘以每月出生人數
    後，再分為管理費及紅利兩部分計算，其中管理費部份盈餘
    在100萬元以內部分以10％計，超過100萬元以上部分以15％
    計，由乙○○分配上開管理費之60％。紅利部份則為盈餘扣
    除上開管理費後所餘，其分配比例依投資比例分配之（依約
    乙○○原有38%投資比例，丙○○則有62%投資比例，後兩造
    復均出讓10%股權予第三人王淑毅，乙○○現有28%之投資比
    例）之事實，業據提出系爭協議書、補充協議書為證，且為
    丙○○所不爭執，堪信為真正。乙○○又主張兩造簽署補充
    協議書之後，健保醫療費用給付方式變更，改為以點數計算
    ，並自92年7 月起不分自然與剖腹均一律改為每一生產給付
    24,000元， 94年5月起生產給付更提高到每生產一人27,000
    元，等於每一自然產多增加了12,000元給付。但丙○○只將
    健保生產減少部份自盈餘中扣除，增加給付之金額卻不計入
    ，致93年9月、11月， 94年1月至4月及7月、8月給付乙○○
    的紅利及管理費均有短少，且自94年9月份之後， 丙○○完
    全沒有給付，總計至94年12月止，丙○○尚應補行給付4,94
    8,787元。另乙○○自始不同意添購水中生產設備， 故依兩
    造約定該項超過50萬元生財器具，自應由丙○○自行吸收，
    而不得自乙○○應得之盈餘紅利扣減，爰依系爭協議書、補
    充協議書，求為命： 丙○○應給付乙○○4,948,787元本息
    等語，惟為丙○○所否認，並以上述情詞置辯。是以本件兩
    造爭執之要點在於：系爭同意書第1款所約定之「 健保總額
    給付金額增減」，究僅為健保點值之增減或併包含生產給付
    標準之增減？水中生產設備金額，丙○○是否得扣抵盈餘或
    應自行吸收？丙○○有無短少給付乙○○紅利及管理費？茲
    析述如下。
四、系爭同意書第1款所約定之「健保總額給付金額增減」，究
    僅為健保點值之增減或併包含生產給付標準之增減？
  (一)按全民健康保險法第47條至50條規定之總額支付制度上係採
    支出上限制，即預先依據醫療服務成本及其服務量成長，設
    定健康保險支出的年度預算總額，醫療服務係以相對點數反
    映各項服務成本，即由預算總額除以實際總服務量（點數）
    而得，當實際總服務量點數大於原先協議的預算總額時，每
    點支付金額將降低，反之將增加，即由固定年度總預算而不
    固定每點支付金額，以精確控制年度醫療費用總額，避免健
    保財務持續惡化以維持健保制度之長遠運作。
  (二)查依系爭同意書第1款已載明「 健保總額給付所增加或減少
    的金額，依實際發生月份之持股比例，與通知月份之股利一
    起發放或扣減。」，依所載「健保總額給付」一詞，明顯即
    與全民健康保險法第47條規定「本保險年度醫療給付費用總
    額，由主管機關於年度開始六個月前擬訂其範圍報請行政院
    核定」之「醫療給付費用總額」用語相近，而與被上訴人所
    謂兼指醫療項目給付即同法51條規定「醫療費用支付標準及
    藥價基準，由保險人及保險醫事服務機構共同擬訂，報請主
    管機關核定。前項所稱醫療費用支付標準，應以同病同酬原
    則，並以相對點數反應各項醫療服務之成本。同病同酬之給
    付應以疾病分類標準為依據」之各項疾病「醫療費用支付標
    準」明顯不同。則上開兩造約定之「健保總額給付」之增減
    能否謂係指「醫療費用支付標準」增減，即非無疑。
  (三)證人即負責繕打系爭同意書之丙○○之診所會計陳月萍證稱
    ：「乙○○與丙○○之間有先以電話聯絡確認溝通好，我打
    完之後，才傳真過去給乙○○簽名。簽立本件協議書的背景
    ，是因為健保局總額點值預算制度從90年開始實施，但90年
    度的結算書於91年才結算， 要結算之後才知道點數是大於1
    或小於1。90年度7到12月當時點值是大於1， 所以健保局有
    補付給我們一百多萬元， 在91年7月份有收到健保局的補付
    通知，所以同時要發放盈餘，8月份要發放7月份這筆盈餘時
    候，才會簽立這份協議書，是因為以後也會有總額點值大小
    的問題，才會簽立這份協議書，作為以後點值變動發放盈餘
    依據。」（見原審卷第193頁），而依其證言，90年7月至12
    月份健保點值仍有大於1而有增付情形， 並無乙○○所指之
    自始均為扣減給付，益加可證兩造上開約定健保總額給付之
    增減，顯係因應全民健康保險實施醫療給付費用總額之點值
    浮動所產生盈餘分配計算方式，應僅指醫療給付費用總額即
    點值增減，而非兼指生產項目支付標準之增減。況經函詢中
    央健康保險局結果，依「全民健康保險費用支付標準」中生
    產之給付標準，其中自然生產自90年1月起至93年6月止均為
    15,100元，而剖腹產則均為27,170元，並未變動。 自93年6
    月起自然生產始調高為15,188元，而剖腹產則調高為27,319
    元，惟調整均不足200元，幅度均甚小。直至94年5月始將自
    然生產調高為27,319元，剖腹產則仍維持27,319元，並未變
    動，而將兩者給付標準調整為一致，有該局95年6月8日健保
    醫字第0950059728函在卷可憑（見原審卷第91頁）。則兩造
    於91年8月2日簽訂系爭同意書時，所謂自然生產及剖腹產之
    給付標準前後1年餘均未變動， 均為15,100元及27,170元，
    直至94年5月自然生產給付金額始大幅調整至27,319 元而與
    剖腹產相同，而如何調整生產給付標準，依前揭規定乃由保
    險人及保險醫事服務機構共同擬訂，報請主管機關核定，並
    非兩造所得預料，則兩造顯然不可能就當時尚未調整之生產
    給付標準即行預作協議，是乙○○主張上開兩造約定之健保
    總額給付金額增減，尚併包含生產給付標準之增減云云，顯
    不足採。
  (四)次查補充協議書約定盈餘計算分配方式為先以27,000元乘以
    每月出生人數後，再分為管理費及紅利兩部分依約定比例計
    算，而乙○○亦自承上開協議盈餘計算所以用27,000元乘以
    出生人數為計算基礎，乃係因依自然產與剖腹產比例，且另
    有產檢及門診費用，而婦科比例較少，兩造為免查帳之煩，
    始約定以27,000元為基準計算等語（ 見原審卷第175頁），
    而當時自然生產及剖腹產之給付，分別為15,100元及27,170
    元，已如前述，則依乙○○所稱，兩造當時所以約定27,000
    元基準，顯係就產檢及門診費用盈餘以補自然生產給付與剖
    腹產給付差額，而固定簡化以27,000元為基準計算盈餘分配
    ，則自然生產給付標準縱有大幅調高情形，依兩造原先協議
    盈餘計算之模式亦應以往上調高該27,000元計算基準金額，
    始為的論，而在兩造未另經協議提高27,000元計算基準前，
    乙○○自不得以自然生產給付標準已大幅提高，其盈餘分配
    卻未見增加，即任意曲解系爭同意書所載之健保總額給付除
    健保點值之增減外併包含生產給付標準之增減。從而乙○○
    主張丙○○不得僅扣減健保點值差額並應加計平均增加生產
    給付每人次4,800元，以計算盈餘分配云云，顯屬無據， 委
    無足取。
  (五)又乙○○所以分派盈餘未見增加，乃係因兩造約定健保點值
    扣減所致，而中央健康保險局自94年5 月固將自然生產給付
    調高為27,319元，惟仍與兩造約定之27,000元計算基準差異
    不大，而仍屬相當，尚無依其原有效果顯失公平情形，自無
    聲請法院增加或變更給付或其餘原有效果之餘地，併予指明
    。
五、水中生產設備金額，丙○○是否得扣抵盈餘或應自行吸收？
  (一)乙○○主張其自始不同意添購水中生產設備，故依兩造約定
    該項超過50萬元生財器具，自應由丙○○自行吸收，而不得
    自乙○○應得之盈餘紅利扣減等語。惟為丙○○否認，並辯
    稱94年8月其欲增設水中生產設備，已告知乙○○，且乙○
    ○於91年9月9日在股利簽收單上載明「超過50萬元的生財器
    具，在購買前，先告知乙○○，雙方各自詢價，以最低價格
    採購」，顯已放棄購買同意權而僅有價格審議權，惟嗣後被
    上訴人卻拒絕為價格認定且拒絕對帳，顯係權利濫用並違反
    誠信原則，伊自得依約自盈餘分派中扣抵該水中生產設備支
    出5,027,479元等語。
  (二)經查系爭同意書第3款約定「生財器具超過50萬元者， 價格
    部分必須徵得乙○○同意始得運用，否則須自行吸收。」雖
    其用語係以「價格部分」必須徵得乙○○同意始得運用，但
    「是否同意購買」及「是否同意購買價格」，二者密不可分
    ，如同意購買某項設備，但不同意所定購買價格，亦屬不同
    意購買。 故依系爭同意書第3款約定對超過50萬元生財器具
    ，乙○○具有最後決定之購買同意權。但事後乙○○於91年
    9 月9日在股利簽收單加註「超過50萬元的生財器具， 在購
    買前，先告知陳澤銘，雙方各自詢價，以最低價格採購。」
    等語，有股利簽收單可稽（見原審卷第212頁）， 且為乙○
    ○所不爭執，經與之前所定之系爭同意書第3款比對， 核其
    文義已將乙○○之採購「決定權」限縮至「詢價權（或比價
    權）」，再參酌丙○○為診所之實際執行業務者，而陳澤銘
    之股份僅占28％，兩造於系爭同意書簽訂後一個月即再度約
    定將乙○○之採購「決定權」限縮至「詢價權（或比價權）
    」，足證當初兩造未起爭議時，考量丙○○經營所需，賦予
    丙○○採購之決定權，以免乙○○不瞭解診所業務，因而影
    響診所業績，故將其權利退縮至「詢價（或比價）」，並為
    預防丙○○採購之弊端，而使乙○○得事前與聞並有共同詢
    價權。是以系爭同意書第3款約定之乙○○採購決定權，已
    因兩造於91年9月9日重新約定，而自91年9月9日後，將乙○
    ○同意權限縮至「詢價」或稱「比價」，丙○○則有採購之
    主動決定權。乙○○主張依91年9月9日股利簽收單上記載文
    句，乙○○並未拋棄同意購買權云云，並無可採。
  (三)丙○○於九十四年第四季（九月至十二月）因增購水中生產
    相關及周邊設備共支出5,027,479元， 業據丙○○提出支出
    明細表及合約書、請款單、估價單及付款支票等件為證（見
    原審卷第228至254頁），乙○○對診所增購水中生產設備之
    事實並不爭執，惟辯稱乙○○未同意增購該設備，且明細表
    中所列項目多為裝潢，非生財器具，各項費用亦未超過50萬
    元，故應由丙○○自行吸收云云。經查丙○○增購水中生產
    設備之前已告知乙○○，此觀之證人陳月萍證稱：「在94年
    9 月份有先傳真給乙○○會計告知我們要增設水中生產產房
    設備…」、證人即乙○○會計吳幸娜證稱：「（問：丙○○
    傳真給你們要增設水中生產設備有何回應？）我有向乙○○
    報告，乙○○認為不安全與學理不合，不贊成增設，所以我
    打電話給證人陳小姐，有告知乙○○不同意，…不贊成增設
    ，所以沒有去訪價。」（見原審卷第194、198頁），可證丙
    ○○已依91年9月9日之新約定，將增購水中生產設備之事先
    告知乙○○。而乙○○拒不依約定詢價，自應以丙○○自行
    詢價之價格為最低價格，則丙○○以其詢價採購水中生產設
    備，自無違反兩造91年9月9日新約定之情形，再依補充協議
    書第二條第三項第一款約定：盈餘分配時應扣除經雙方同意
    超出50萬元以上之生財器具。丙○○自得將水中生產設備金
    額，列入成本費用自盈餘中扣抵。乙○○事後再以增購該設
    備未經其同意、明細表中所列項目非超過50萬元之生財器具
    等語主張該費用應由丙○○自行吸收云云，並無可採。
六、丙○○有無短少給付乙○○紅利及管理費？
  (一)乙○○主張丙○○於93年9月、11月，94年1月至4月及7月、
    8月給付乙○○的紅利及管理費均有短少，而自94年9月份之
    後，丙○○完全沒有給付，總計至94年12月止，丙○○尚應
    補行給付4,948,787元云云，並提出計算表乙紙（ 見本院卷
    第100頁）為證。惟為丙○○所否認。
  (二)經查依系爭協議書、補充協議書及系爭同意書之約定，盈餘
    之發放方式是以27,000元乘以每月出生人數後，再分為管理
    費及紅利兩部分計算，其中管理費部份盈餘在100萬元以內
    部分以10％計，超過100萬元以上部分以15 ％計，由乙○○
    分配上開管理費之60％。紅利部份則為盈餘扣除上開管理費
    後所餘，其分配比例依投資比例分配之（乙○○投資比例為
    28%），健保總額給付所增加或減少的金額， 依實際發生月
    份之持股比例，與通知月份之股利一起發放或扣減，已如前
    述，則依此方式計算（即扣抵健保點值差額後之盈餘分派）
    ，至94年8月止應分配予之乙○○盈餘， 乙○○均已領得，
    此為乙○○所不爭執，則乙○○主張93年9月、11月，94年1
    月至4月及7月、 8月丙○○應給付之紅利及管理費尚有不足
    云云，並無可採。
  (二)次查， 94年9月至12月止依上述方式應分派給付乙○○之盈
    餘及虧損，各月份金額依序為224,427元、433,228元、-43,
     578元、283,066元，合計為897,143元， 尚未給付予乙○
    ○之事實，為丙○○所自認， 惟丙○○辯稱94年9月至12月
    惠心診所所支出之增購水中生產設備費用為 5,027,479元，
    顯已入不敷出，自無庸分派盈餘等語。經查該水中生產設備
    費用得列入成本費用自盈餘中扣抵，已如上述，是以丙○○
    於分配94年9月至12月之盈餘897,143元時，先扣除該水中生
    產設備費用5,027,479元後，已有不足， 則乙○○請求丙○
    ○給付94年9月至12月之盈餘897,143元，即屬無據。
七、綜上所述，乙○○本於兩造合夥協議書所約定之盈餘分派請
    求權，請求丙○○給付4,948,787元及自95年2月17日起至清
    償日止，按年利率百分之5計算之利息，為無理由， 應予駁
    回，其假執行之聲請亦失所附麗，應併予駁回。原審就其中
    897,143元本息部分，為丙○○敗訴之判決， 並為准免假執
    行之宣告，自有未洽。丙○○上訴意旨就此部分指摘原判決
    不當，求予廢棄改判，為有理由，爰由本院予以廢棄改判如
    主文第二項所示。至於上開逾897,143元本息部分， 原審為
    乙○○敗訴之判決，於法並無違誤，乙○○附帶上訴意旨，
    就此部分，仍執陳詞，指摘原判決不當，求予廢棄，為無理
    由，應駁回其附帶上訴。
八、本件判決之基礎已臻明確，兩造其餘攻擊防禦方法及主張舉
    證，於判決結果不生影響，無一一審究之必要，附此敘明。
九、據上論結，本件丙○○之上訴為有理由，乙○○之附帶上訴
    為無理由，爰判決如主文。
中    華    民    國    97    年    1     月    8     日
                    民事第十庭
                        審判長法  官  黃豐澤
                              法  官  林麗玲
                              法  官  蕭艿菁
正本係照原本作成。
如不服本判決，應於收受送達後20日內向本院提出上訴書狀，其
未表明上訴理由者，應於提出上訴後20日內向本院補提理由書狀
（均須按他造當事人之人數附繕本）上訴時應提出委任律師或具
有律師資格之人之委任狀；委任有律師資格者，另應附具律師資
格證書及釋明委任人與受任人有民事訴訟法第466條之1第1項但
書或第2項（詳附註）所定關係之釋明文書影本。
中    華    民    國    97    年    1     月    8     日
                              書記官  王秀雲
附註：
民事訴訟法第466條之1（第1項、第2項）：
對於第二審判決上訴，上訴人應委任律師為訴訟代理人。但上訴
人或其他法定代理人具有律師資格者，不在此限。
上訴人之配偶、三親等內之血親、二親等內之姻親，或上訴人為
法人、中央或地方機關時，其所屬專任人員具有律師資格並經法
院認為適當者，亦得為第三審訴訟代理人。


司法院資訊處製作；財團法人民間司法改革基金會備份。
